【裁判字號】    95,軍上,29
【裁判日期】    950915
【裁判案由】    違反毒品危害防制條例
【裁判全文】
臺灣高等法院高雄分院刑事判決          95年度軍上字第29號
上  訴  人
即  被  告  甲○○
上列上訴人因違反毒品危害防制條例案件，不服國防部高等軍事
法院高雄分院94年度高審字第222 號中華民國95年6 月23日第二
審判決（起訴案號：國防部南部地方軍事法院檢察署94年度平訴
(1)字第159 號），提起上訴，本院判決如下：
    主    文
原判決撤銷，發回國防部高等軍事法院高雄分院。
    理    由
一、原判決略以：上訴人即被告甲○○（以下簡稱被告）係陸軍
    軍官學校勤務營營部連1 兵（民國93年2 月3 日入伍，義務
    役），入伍前，91年間因違反著作權法案件，經臺灣屏東地
    方法院判處有期徒刑3 月確定，於93年2 月4 日易科罰金執
    行完畢。入伍後，明知大麻、MDEA（原判決書誤載為MADE）
    、MDMA及愷他命，分別為毒品危害防制條例所列第二、三級
    毒品，依法不得持有、販賣，竟意圖營利，基於販賣第三級
    毒品愷他命之犯意，於93年10月底（詳細日期不詳），在高
    雄市EZ PUB店內，以現金新臺幣（下同）10萬元之價格，向
    姓名年籍不詳綽號「阿強」之男子，購買數量不詳之第三級
    毒品愷他命1 批，並基於持有之犯意，收受「阿強」免費所
    贈含有MDEA（原判決書誤載為MADE）、MDMA成分數量不詳之
    粉末1 包。93年11月8 日民人葉書誠撥打甲○○所有號碼00
    00000000號行動電話（藍色NOKIA 8310，序號：0000000000
    00000 號），雙方就買賣毒品種類、價格達成交易共識，經
    高雄縣政府警察局林園分局與海岸巡防署南部地區巡防局澎
    湖機動查緝隊監聽上情後，93年11月20日18時58分許，持臺
    灣高雄地方法院所開具之搜索票至甲○○位於高雄市○○區
    ○○路62巷24號6 樓之3 租屋處，當場在屋內查獲紙盒1 個
    （內有6 包愷他命粉末、大麻煙草1 包、大麻煙捲1 支、含
    有MDEA、MDMA及硝甲西泮成分之紅白色膠囊68顆等第二、三
    級毒品），及藍色NOKIA 8310行動電話1 支（號碼00000000
    00號）、空膠囊1 包、美娜水5 包（計489 支）、小型塑膠
    空瓶1 包、酒精燈1 個、塑膠濾網1 個、含有第三級毒品愷
    他命成分之研磨機1 個、筆管吸食器2 支、電話卡1 張、圓
    型鐵盤1 個、方型鐵盤1 個、工作燈1 個、空夾鏈袋12包（
    計612 個）、玻璃試板1 塊、紙盒1 個、雲彩紙1 張等器具
    。原判決認被告係犯毒品危害防制條例第4 條第3 項販賣第
    三級毒品罪、第11條第2 項持有第二級毒品罪，並認2 罪有
    想像競合之裁判上一罪關係，而從一重之販賣第三級毒品罪
    處斷；因而撤銷國防部南部地方軍事法院之判決，改諭知被
    告有期徒刑5 年6 月，固非無見。
二、按判決不適用法則或適用不當者為違背法令；又判決不載理
    由或所載理由矛盾者、判決理由對於被告有利之陳述或辯護
    意旨不予採納，而未經記載者，判決當然違背法令，為軍事
    審判法第196 條、第197 條第14款、第15款定有明文。又科
    刑之判決書，須將認定之犯罪事實詳記於事實欄，然後於理
    由內說明其憑以認定之證據，使事實認定與理由說明互相適
    合，方為合法。倘事實欄已有敘及，而理由內未加說明，是
    為理由不備，若事實或理由欄內之記載，前後齟齬，或所採
    之證據與卷內資料不相一致，均屬判決理由矛盾，其判決當
    然違背法令。
三、經查：
  (一)按「通訊監察，除為確保國家安全、維持社會秩序所必要者
    外，不得為之。前項監察，不得逾越所欲達成目的之必要限
    度，且應以侵害最少之適當方法為之。」、「前項通訊監察
    書，偵查中由檢察官依司法警察機關聲請或依職權核發，審
    判中由法官依職權核發。」，通訊保障及監察法第2 條、第
    5 條第2 項分別定有明文。原判決認「葉書誠於93年11月8
    日撥打甲○○所有號碼為0000000000號行動電話，雙方就買
    賣毒品種類、價格達成交易共識」，並引0000000000號行動
    電話通訊監察譯文為證；惟本件卷證中僅有國防部南部地方
    軍事法院檢察署核發之0000000000號行動電話（使用人：葉
    書誠）自94年1 月21日上午10時起至同年2 月18日上午10時
    止之通訊監察書（見偵(一)卷第148 頁），並無93年11月8 日
    就0000000000號行動電話執行通訊監察之通訊監察書。則原
    判決執以認定被告已與證人葉書誠達成買賣毒品種類、價格
    交易共識之通訊監察內容，是否屬經合法取得，自屬有疑。
  (二)刑事訴訟法第166 條第1 項、第171 條等有關被告詰問證人
    之規定，旨在發現真實及保障人權，屬憲法第16條保障人民
    訴訟權之權利之一，且屬憲法第8 條第1 項非由法院依法定
    程序不得審問處罰之正當法律程序所保障之權利，不當剝奪
    被告詰問證人之機會，不僅妨害其訴訟防禦權之行使，亦有
    礙於真實之發現，自為法所不許（參照司法院大法官會議釋
    字第384 號、第582 號解釋）。軍事審判法第1 編第11章係
    關於「證據」之規定，該章對於如何調查、訊問證人並無特
    別規定，依該法第125 條：「刑事訴訟法關於證據之規定，
    與本章（第1 編第11章）不相牴觸者，準用之。」之規定，
    自應準用刑事訴訟法證據章之相關規定。而刑事訴訟法第1
    編第12章關於「證據」之規定，其中第166 條、第166 條之
    1 至第166 條之7 等有關證人交互詰問之規定，業於92年2
    月6 日經修正公布，並自同年9 月1 日施行，修正後上開刑
    事訴訟法有關證人之詰問，採交互詰問制度，其主要目的在
    辨明證人供述證據之真偽，以發現實體之真實，與採職權主
    義之訴訟程序在發現實體之真實，並無扞格，難認與軍事審
    判法第1 編第11章之規定有何牴觸之情形，為保障被告訴訟
    防禦權之行使，及發現真實，刑事訴訟法有關證人交互詰問
    之規定，自為軍事審判所應準用（最高法院95年度臺上字第
    2077號判決參照）。又被告以外之人於偵查中向檢察官所為
    之陳述，除顯有不可信之情況者外，得為證據，刑事訴訟法
    第159 條之1 第2 項定有明文。被告以外之人於偵查中向檢
    察官所為之陳述，性質上屬傳聞證據，依傳聞法則，原無證
    據能力。故依上開對訴訟權、詰問權之說明，上開所稱得為
    證據之被告以外之人於偵查中向檢察官所為之陳述，當係指
    經被告或其辯護人行使或得以行使反對詰問權者而言（最高
    法院95年度臺上字第2515號判決參照）。本件證人葉書誠僅
    於94年3 月3 日檢察官偵訊時到庭具結作證，該時被告並未
    在場，而本件於原審或第一審審理時，亦均未再傳（提）訊
    證人葉書誠，使被告或其辯護人得以行使反對詰問權之機會
    。則原判決未說明何以未傳（提）訊證人葉書誠之理由，即
    執證人葉書誠於偵訊之證述，供為被告已與證人葉書誠達成
    買賣毒品種類、價格交易之認定，自屬對被告詰問權利之不
    當剝奪，與法有違。
  (三)原判決認被告係係以一行為觸犯販賣第三級毒品罪及持有第
    二級毒品罪，為想像競合犯（見原審判決書第8 頁）。惟公
    訴人係起訴被告持有第二級毒品MDEA、MDMA、大麻煙草、大
    麻煙捲等犯嫌，而原判決事實欄僅就被告取得扣案之第二級
    毒品MDEA、MDMA之事實為認定，就扣案大麻煙草1 包、大麻
    煙捲1 支，是否與扣案愷他命或MDEA、MDMA同時取得，全未
    認定；且被告就取得扣案大麻煙草1 包、大麻煙捲1 支之時
    間、地點與取得扣案愷他命或MDEA、MDMA是否同時，於警詢
    陳稱：「膠囊內是搖頭丸，不是K 他命，是伊向『阿強』訂
    K 他命時，他送給伊的」等語（見林園分局林警刑移1682號
    卷第6 、7 頁），並未供稱大麻煙草1 包、大麻煙捲1 支亦
    係「阿強」所贈予，而於第一審、原審則明確供稱：「大麻
    煙草是於93年11月19日凌晨1 、2 點，台中綽號『凱仁』的
    朋友來找伊時，免費給伊的；MDEA、MDMA硝甲西泮搖頭丸粉
    末，是伊向『阿強』購買愷他命時他附贈的」（見第一審卷
    (二)第73頁）、「大麻煙草是一位綽號『凱仁』的朋友給伊的
    ，捲成煙捲2 支，1 小包煙草用小夾鏈袋裝」（見原審卷(一)
    第78頁）；足認被告取得扣案大麻煙草、大麻煙捲之時間、
    地點，與取得扣案愷他命、MDEA、MDMA並非同時。則原判決
    認被告持有第二級毒品大麻煙草1 包、大麻煙捲1 支，與其
    所犯販賣第三級毒品罪間有想像競合犯之裁判上一罪關係，
    自有與卷證資料不符之違法。
  (四)原判決認被告係犯販賣第三級毒品、持有第二級毒品2 罪，
    亦認扣案筆管吸食器2 支、電話卡1 張、玻璃試板1 塊（即
    原判決書附表編號18、19、24），均為供施用毒品用之器具
    （見原判決書第4 頁），則上開3 項物品，自與被告本件販
    賣第三級毒品、持有第二級毒品犯行無涉，原判決卻依刑法
    第38條第1 項第2 款宣告沒收，自有違誤。又毒品危害防制
    條例第19條第1 項關於沒收之規定係強制規定，採義務沒收
    主義，與刑法第38條第1 項第2 款、第3 款、第3 項所定為
    職權沒收者有別，為沒收之特別法；本件扣案如原判決書附
    表編號1 至6 、10至17、20至23之物品，原判決未區分何者
    為供販賣第三級毒品罪所用之物，何者為販賣之客體，一律
    依刑法第38條第1 項第2 款宣告沒收，亦有違誤。
四、原判決以被告罪證明確，而為論罪科刑，固非無見。然以上
    或為被告上訴理由所指摘，或為法院得依職權調查之事項，
    其違背法令之情形，均足以影響事實之認定及法律之適用，
    應認原判決仍有撤銷發回更審之原因，而應發回由原法院更
    為妥適之判決。
五、適用之法律：
  (一)軍事審判法第206 條第1 項、第199 條。
  (二)刑事訴訟第397 條、第401 條。
中    華    民    國    95    年    9     月    15    日
                  刑事第七庭    審判長法  官  莊飛宗
                                      法  官  黃憲文
                                      法  官  曾逸誠
以上正本證明與原本無異。
不得上訴。
中    華    民    國    95    年    9     月    15    日
                                      書記官  黃富美


司法院資訊處製作；財團法人民間司法改革基金會備份。
